【裁判字號】    95,交易,48
【裁判日期】    950607
【裁判案由】    過失致重傷害
【裁判全文】
臺灣嘉義地方法院刑事判決              95年度交易字第48號
    公  訴  人  臺灣嘉義地方法院檢察署檢察官
    被      告  甲○○
    選任辯護人  蔡碧仲律師
                陳惠如律師
                陳偉展律師
上列被告因過失致重傷害案件，經檢察官提起公訴（九十五年度
調偵字第二四號），本院判決如下：
    主  文
甲○○從事業務之人，因業務上之過失傷害人致重傷，處有期徒
刑拾月。
    事  實
壹、甲○○開設經營「昇興機車行」，從事機車修理，平日駕駛
    自用小貨車輔助機車行業務之進行，係以駕駛為附隨之輔助
    業務之人。其於民國九十四年十一月二日下午五時三十五分
    許，駕駛牌照號碼ＲＳ－○九一三號自用小貨車欲與機車行
    客戶郭信延及沈秉昂見面並引導二人至機車行領取修妥機車
    ，而沿右方緊鄰機車優先道之嘉義縣水上鄉省道台一線公路
    北向右側快車道由南往北方向行駛，途經台一線公路二百七
    十點五公里處，本應注意變換車道時，應讓直行車先行，並
    注意安全距離，並依道路交通標線之指示行駛，而依當時晴
    天夜間有照明，柏油路面乾燥無缺陷，無障礙物視距良好等
    狀況，並無不能注意之情事，竟疏於注意右側係劃有機車優
    先標線之車道，貿然自右側快車道往右變換車道駛入機車優
    先道，適有乙○○騎乘牌照號碼ＢＷ三－八三二號重型機車
    沿同一道路北向機車優先道由南往北方向行駛，本應注意超
    越前方車輛時應於前車左側保持半公尺以上之間隔超過，而
    依當時相同狀況，並無不能注意之情事，猶從斯時駛入機車
    優先道且在前方之自小貨車左側超車，甲○○所駕自小貨車
    之左後側車燈遂與乙○○所騎機車之車首蓋板右側及右側引
    擎蓋板遂在機車優先車道內發生撞擊，致乙○○人車倒地，
    因而受有右前臂橈尺骨粉碎開放性骨折、右腿脛腓骨骨折、
    頭部外傷併臉部撕裂傷等傷害，以及右上肢肘關節下截肢之
    毀敗一肢機能之重傷害。甲○○於上開車禍發生後雖曾停車
    察看，隨後跟上之機車行客戶郭信延及沈秉昂並以電話通知
    救護車前來，惟甲○○未待救護車到達及警方前來處理，即
    逕自駛離現場，嗣經警察調取肇事路段監視器攝影紀錄，發
    覺甲○○車輛涉有重嫌，再查訪比對雙方車輛，始查獲甲○
    ○（肇事逃逸行為雖據檢察官為不起訴處分，但因檢察官誤
    載該處分為「不得再議」，是否確定，尚有疑義）。
貳、案經乙○○訴由嘉義縣警察局水上分局報告臺灣嘉義地方法
    院檢察署檢察官偵查起訴。
    理  由
壹、本件被告甲○○及選任辯護人均未於言詞辯論終結前對於警
    訊調查筆錄、偵查訊問筆錄、道路交通事故現場圖、道路交
    通事故調查報告表、自首情形紀錄表、肇事逃逸追查表、扣
    押書、現場跡證蒐集紀錄清單、診斷證明書、病歷資料、前
    科紀錄表等傳聞證據之證據能力有所異議。雖被告於本院審
    理時否認犯罪，惟前開傳聞證據多係業務上紀錄文書，證人
    即告訴人乙○○復到庭接受詰問，該等證據又無顯不可信之
    情況，本院審酌予以採納之，無礙被告及辯護人於程序上之
    彈劾詰問權利，認前開傳聞證據合於刑事訴訟法第一百五十
    九條之一、之二、之四、之五等規定，因而具備證據能力，
    此合先敘明。
貳、被告於準備程序時固不否認：(一)其在九十四年十一月二日下
    午五時三十五分許，曾駕駛牌照號碼ＲＳ－○九一三號自用
    小貨車，沿嘉義縣水上鄉省道台一線公路由南往北行駛；(二)
    前開自用小貨車行經省道台一線公路二百七十點五公里之北
    向車道與告訴人乙○○所騎乘牌照號碼ＢＷ三－八三二號重
    型機車發生碰撞事故；(三)告訴人因為前開車禍受有如事實欄
    所記載之傷害等情，惟矢口否認有何犯行，辯稱：(一)被告並
    未變換車道且並佔用機車道，並無過失可言；(二)告訴人超車
    導致車禍發生，對於事故亦有過失；(三)鑑定與覆議係根據錯
    誤之行車動向，自不正確云云。嗣於審理時又稱，平常駕駛
    自用小貨車僅供代步，並非執行業務，另不知本件擦撞及車
    禍發生云云。
參、經查：
一、被告從事以駕駛為內容之附隨輔助業務：被告經營「昇興機
    車行」，從事機車修理為業，間或駕駛牌照號碼ＲＳ－○九
    一三號自用小貨車載送修理機車所需材料，業據其坦承不諱
    （本院卷第七十二頁審判筆錄）。又其電話為00－000
    0000號，載於被告警訊調查筆錄電話號碼欄內甚明（警
    卷第四頁調查筆錄）。而前開自用小貨車左右兩側車身均噴
    有「昇興機車行」及電話00－0000000號等字樣，
    則有卷附之該自用小貨車照片二幀可參（警卷第三十四頁下
    方、第三十五頁下方）。被告於警局初訊時係稱其於事故發
    生時係「北上經嘉義市○○路再經北港路購買機車零件」等
    語（警卷第六頁調查筆錄）；嗣後改稱案發時係駕駛上開自
    用小貨車欲至省道台一線公路旁北迴公園附近引導客戶沈秉
    昂、郭信廷等至機車行牽回修妥機車等語（警卷第十頁調查
    筆錄，偵字偵查卷第九頁訊問筆錄），證人郭信延、沈秉昂
    等於偵查中俱稱，其等於案發時欲與被告會合後再至機車行
    牽車等語（偵字偵查卷第二十九頁、第三十二頁訊問筆錄）
    ，就被告於案發時駕駛之目的，被告供述前後不一，但參照
    前開證人之證言，被告應係駕駛自用小貨車引導證人二人至
    機車行牽車。基此而論，被告自稱間或駕駛該自用小貨車載
    運經營機車行所需材料，其反覆駕駛車輛之行為，足堪認定
    。自被告所駕自用小貨車外觀所噴機車行名稱及電話字樣觀
    之，一望即知被告使用該車，目的乃為給予機車行經營一定
    助力。則反覆駕駛自用小貨車顯然為被告經營機車行業務所
    附隨之輔助業務。而被告於案發時係駕駛自用小貨車引導客
    戶至機車行牽車，此一行為對於被告經營機車行之業務提供
    一定助益，自係執行以駕駛為內容之輔助業務。
二、撞擊點位置判斷：被告所駕自用小貨車於案發時地已侵入機
    車優先道，其左後車燈在機車優先道內與告訴人所騎機車之
    右前側及右側車身發生碰撞等情，已為被告於警訊時以：「
    我由二線車道進入三線車道時，有一部機車撞擊我車子的左
    後方（左後剎車燈處），該機車駕駛人倒地，機車滑行至內
    車道。」等語所坦承不諱（警卷第九頁調查筆錄），且據證
    人即告訴人乙○○指訴綦詳（警卷第一頁至第三頁調查筆錄
    ，偵字偵查卷第九頁至第十頁訊問筆錄，本院卷第五十九頁
    至第六十六頁審判筆錄）。依卷內道路交通事故現場圖及交
    通事故現場照片所示（警卷第十七頁、第二十三頁下方），
    事故現場為設有單向三線快車道（即雙向六線快車道）及一
    線機車優先道之道路，機車優先道寬二點二公尺，機車優先
    道內距離機車優先道左側邊線零點四公尺處地上，有一新鮮
    之血皮，距離該血皮西北側約一至二公尺遠之外側車道，一
    朝向北北西延伸之機車倒地刮痕，刮痕旁掉落球鞋一隻，刮
    痕延伸至最遠處則為告訴人機車倒地處，從刮痕起迄與血皮
    相對位置研判，血皮位在刮痕起點旁，血皮所在位置應為兩
    車最初撞擊發生之處。
三、雙方車輛確曾發生撞擊：觀察警方於案發後之九十四年十一
    月七日下午二時三十分許在嘉義縣警察局水上分局對於被告
    駕駛自用小貨車及告訴人機車所攝受損照片（警卷第三十四
    頁、第三十九頁、第四十頁），自用小貨車之左後白色及紅
    色車燈均有擦痕及破損，右後側則完好無缺；機車車首蓋板
    右側有破裂及摩擦痕跡，引擎右側蓋板亦有擦痕。依據案發
    前即九十四年十一月二日下午五時二十二分事故地點前方路
    段之監視器翻拍照片所示（警卷第二十八頁、第二十九頁）
    ，牌照號碼ＲＳ－○九一三號自用小貨車當時之左後側車燈
    俱屬完好，左後側與右後側已開啟之紅色車燈，其顏色及明
    暗程度均屬相同。比較案發前後被告車輛後側客觀狀態，案
    發前並無受損，案發後左後車燈始生受損，再佐以與其相符
    之被告與告訴人關於雙方車禍碰撞及其位置之前開自白及指
    訴，足認被告車輛確實為本件肇事車輛，其左後側車燈處且
    與告訴人機車車首蓋板右側及引擎右側蓋板撞擊無誤。
四、被告車輛侵入並佔用機車優先道：依前所述，該血皮掉落處
    係雙方車輛最初撞擊之地點，且位在機車優先道內距離機車
    優先道左側邊線零點四公尺之處，本件撞擊發生在機車優先
    道內，殆無疑問。碰撞之處既在機車優先道內又距離機車優
    先道左側邊線零點四公尺，而被告自用小貨車係左後側車燈
    受損，左後側車燈於碰撞發生時自然處在機車優先道內且距
    離該車道左側邊線零點四公尺。又依被告所提書狀（調偵字
    偵查卷第十頁），其當時動線為「綠燈後行經路口向右前方
    偏行，證人即告訴人亦稱「該部自小貨車偏右側」等語（警
    卷第二頁調查筆錄），被告所駕自用小貨車之車身顯非偏往
    左側，而係朝右或至少與道路平行。自用小貨車行進路線朝
    右或與道路平行，撞擊發生時其餘車身全部處在撞擊點右側
    ，橫跨並佔用機車優先道剩餘之路面，洵堪認定。
五、告訴人對於車禍發生亦有過失：告訴人係在被告侵入機車道
    內，且佔用前方道路之情形下，從自用小貨車左側超車，致
    擦撞該自用小貨車，此觀證人即告訴人於警訊所供：「．．
    適遇一部水藍色車號不詳之自小貨車，同方向行駛，突然該
    部自小貨車偏右側，併佔用機車行駛，並減速行駛，我為了
    超越該部小貨車，就往左側行駛，不慎擦撞該部小貨車左後
    方，造成我人車倒地，受傷，送醫救治。」等語（警卷第二
    頁調查筆錄），至為明確。雖告訴人嗣於警訊及審理時堅詞
    否認超越，改稱閃避，但查考警方所繪製現場圖，現場並無
    留下任何煞車痕跡，與一般閃躲情形，駕駛人直覺反應係猛
    踩煞車之經驗未盡相符。且依告訴人機車受損照片，其擦撞
    最嚴重處為機車前方蓋板右側，不僅存在擦痕，更明顯破裂
    ，但引擎右側蓋板僅有些許擦痕，顯見告訴人於事故發生時
    應係以高於小貨車之速度前進並超越前車，以致機車前方蓋
    板先撞及小貨車左後側，繼續前進下，車身接次擦及小貨車
    。再者，告訴人及被告俱稱，其等皆於前一路口號誌轉換為
    綠燈始起步（警卷第九頁調查筆錄，本院卷第六十四頁、第
    七十三頁審判筆錄），既為起步不久，倘非超越前車，告訴
    人此時車速應不致過快，遇有前車應無不能停下避開危險之
    情事，但實情並非如是，得見告訴人當時乃處於加速狀態。
    除此之外，依上揭現場圖，與血皮距離最近之機車優先道左
    側邊線上之點，沿該邊線至該邊線距離機車倒地處最近一點
    ，再自該點延伸至機車倒地處即刮地痕終點，三點足可形成
    一直角三角形區域，依畢式定理計算，則撞擊點至機車倒地
    處之距離約為三十八點六九公尺（計算式：一點一公尺加十
    點五公尺加三點七公尺加二十一點六公尺加一點一公尺等於
    三十八公尺，此為血皮至邊線距離機車倒地最近一點之距離
    ，而該點距機車倒地刮痕終點為七點三公尺，三十八公尺之
    平方為一千四百四十四公尺，七點三公尺之平方為五十三點
    二九公尺，以此相加之結果為一千四百九十七點二九公尺，
    該數值開平方根結果約為三十八點六九公尺），此即為告訴
    人機車自撞擊發生後滑行之距離，該距離既係長達三十八點
    六九公尺，以其長度非短，告訴人於車禍發生時自非處於減
    速閃避狀態，方為合理之推論。
六、告訴人因本件車禍受有重傷害：告訴人因本件車禍受有右前
    臂橈尺骨粉碎開放性骨折、右腿脛腓骨骨折、頭部外傷併臉
    部撕裂傷等傷害，有財團法人奇美醫院診斷證明書一份在卷
    可參（警卷第十二頁）。又因前開右上肢傷害導致右上肢肘
    關節下截肢，除為前開診斷證明書載之明確外，另有卷附之
    該醫院九十五年一月五日（九五）奇醫字第○○一七號函附
    之告訴人病歷紀錄足憑（調偵字偵查卷第十一頁至第四十一
    頁）。告訴人之右上肢肘關節以下既因本件車禍截肢，截肢
    後因該肢不復存在，機能喪失殆盡，所受傷害顯然到達毀敗
    一肢機能之重傷害程度。
七、被告違背注意義務：按駕駛人本應注意變換車道時，應讓直
    行車先行，並注意安全距離，且依道路交通標線之指示行駛
    ，道路交通安全規則第九十八條第一項第六款、第三項定有
    明文。被告駕駛自用小貨車參與道路交通活動，自應恪遵上
    開規定，且依當時晴天夜間有照明，柏油路面乾燥無缺陷，
    無障礙物視距良好等狀況，有前述道路交通事故調查報告表
    可稽，並無不能注意之情事，被告於應注意且能夠注意之下
    ，竟疏於注意右方係劃有機車優先標線之車道，貿然變換車
    道駛入並佔用該車道，阻礙後方機車之通行，其變換車道未
    禮讓後方機車先行，又妨礙在該車道享有優先路權之機車往
    來，違背注意義務，至為明確，過失即堪認定之。復按駕駛
    人本應注意超越前方車輛時應於前車左側保持半公尺以上之
    間隔超過，道路交通安全規則第一百零一條第五款亦有規定
    ，告訴人騎乘機車參與道路交通活動，亦應遵守是項規定，
    且依相同現場狀況，並無不能注意之情事，告訴人於應注意
    且能夠注意下，疏未保持安全距離超越前方車輛，對於車禍
    之發生，亦難辭其咎。比較雙方注意義務違反程度，被告因
    不當變換車道且佔用機車優先道，橫阻後方車輛行進，應負
    主要過失責任，告訴人由於被告違規在先始未保持安全距離
    超車，則屬肇事次因。
八、鑑定及覆議意見之採納及說明：本件經送臺灣省嘉雲區車輛
    行車事故鑑定委員會鑑定，則為：「甲○○駕駛自用小貨車
    ，夜間變換車道，未注意安全距離，為肇事主因；乙○○駕
    駛普通重機車，夜間超車未保持安全間隔，為肇事次因。」
    等相同之認定，有該鑑定委員會九十五年一月二日嘉雲鑑字
    第○九四五八○六七四Ｄ號函暨鑑定意見書一份在卷得依（
    本院卷第四十七頁至第五十頁）。雖再送臺灣省車輛行車事
    故覆議鑑定委員會覆議，而為「照原鑑定意見，惟意見二文
    詞改為『乙○○於夜間駕駛重機車，未注意車前狀況，為肇
    事次因』。」之覆議意見，有卷附之該覆議鑑定委員會九十
    五年二月二十七日府覆議字第○九五○一○○○四四號函一
    份足參（調偵字偵查卷第四十四頁），亦為被告駕駛行為係
    主要肇事原因之相同認定。雖然，該覆議意見關於告訴人與
    有過失部分之理由及依據，與前開鑑定意見不無出入，惟查
    ，覆議意見並未依現場跡證具體說明原鑑定意見有何不當，
    逕予認定告訴人之過失情節，論理已有不當。況且，覆議意
    見所認告訴人未注意車前狀況乃一般注意義務，倘駕駛人另
    有違背道路交通安全規則所定之特別注意義務，因特別注意
    義務實已包含一般注意義務之內容，自無再次引用一般性注
    意義務之必要。告訴人既有違反超車保持安全距離之特別注
    意義務，已如前述，覆議意見僅論及一般注意義務，卻置特
    別注意義務於不顧，亦非妥適，故未克採納此部分認定。至
    被告辯稱，事故發生路段與前一路口之前路段車道配置有所
    更異，被告沿著外側快車道行駛，越過路口，因該車道位置
    往右偏移，被告始略為往右進入同一車道繼續前進，但絕未
    侵入機車專用車道內，反係告訴人騎乘機車侵入禁行機車之
    外側快車道，因認鑑定及覆議意見均有不當，聲請再送學術
    機構鑑定本件車禍過失責任云云。然查，被告關於雙方行車
    路線說詞已與被告警訊時陳述不一，事後翻異之陳述是否可
    信及有無鑑定必要，端賴有無證據得使一般人對於過失責任
    產生合理懷疑為斷。查本件事故發生路段與前一路口之前路
    段之車道配置固有所變更，即如被告所提出之路口照片所示
    （調偵字偵查卷第六頁），但此與被告是否一直保持同一車
    道即外側快車道，絕無駛入機車道內之推論，則無必然之關
    聯。因為車道位置變更僅代表道路狀態，與雙方當時行進路
    線係分屬二事，被告縱使未到達路口前行駛最外側快車道，
    非無穿越路口後向右行駛進入機車優先道之可能。尤有進者
    ，被告及證人沈秉昂、郭信延皆稱其等本欲會合再至機車行
    牽車，證人二人發現被告自用小貨車便騎乘機車在後追趕等
    語（偵字偵查卷第二十九頁、第三十一頁訊問筆錄），於此
    情境下，被告或有發現證人等自後追來，為求停車會合緣故
    ，逕朝路旁行駛，亦為可能之事。另外，本院已依現場所留
    跡證及雙方車輛受損情形判斷撞擊點起迄及雙方行車路線，
    重建事故發生時之狀況，又查無證據足使本院上開認定產生
    任何合理懷疑，事證已臻明確，自無再予鑑定之必要。
九、事實認定之結論：綜上所述，本件車禍事故確係被告駕駛自
    用小貨車不當變換車道，侵入並佔用機車優先道所致。事故
    雖因告訴人之過失所併合肇致，但被告既有過失，仍不得解
    免其責。而告訴人確因本件車禍受有如事實欄所記載傷害，
    被告之過失與告訴人之傷害結果間，顯有因果關係。被告事
    後所辯，均與事理不符，無非卸責之詞，難以採信。事證明
    確，其犯行堪以認定。
肆、被告係以駕駛為其附隨之輔助業務之人，已經認定。其於執
    行上開附隨之輔助業務時肇事致人受有重傷害，核其所為，
    係犯刑法第二百八十四條第二項後段之業務上過失傷害致重
    傷罪。起訴書雖稱被告係涉刑法第二百八十四條第一項後段
    之普通過失傷害致重傷罪，但公訴檢察官已於審理時當庭更
    正起訴法條為業務上過失傷害致重傷罪名（本院卷第七十七
    頁審判筆錄），本院自毋庸變更之。爰依被告自白（本院卷
    第七十六頁、第七十八頁審判筆錄）與臺灣嘉義地方法院檢
    察署刑案資料查註紀錄表、臺灣高等法院被告前案紀錄表各
    一份（調偵字偵查卷第二頁，本院卷第八頁），審酌被告駕
    車違規肇致車禍之犯罪動機及目的；犯罪時未受明顯刺激；
    與告訴人素未相識；國中畢業之智識程度；已婚，二個小孩
    ，配偶無業，父母健在，父七十餘歲，母七十歲，一弟二妹
    ，與弟輪流給付金錢供養父母，經營機車行，月入約新台幣
    （下同）三萬多至四萬元之生活狀況；並無前科，素行良好
    ；告訴人因車禍截肢，且受有多處傷害，於車禍發生時甫滿
    十八歲，須以殘生面對肢體殘障，所受傷痛堪稱鉅大；被告
    迄今仍未與告訴人達成和解賠償損害，雖表達連同強制汽車
    責任保險金願賠償二百萬元之意思，惟未為告訴人接受；被
    告對於車禍發生應負主要過失責任，告訴人則屬肇事次因；
    車禍發生後未待救護車及警方到來即駛離現場，警方循線查
    訪時又冀圖規避責任，審理時否認犯罪，閃爍其詞，多所矯
    飾之態度等一切情狀，量處如主文所示之刑，以示懲儆。
據上論斷，應依刑事訴訟法第二百九十九條條第一項前段，刑法
第二百八十四條第二項後段，罰金罰鍰提高標準條例第一條前段
，判決如主文。
本案經檢察官陳昭廷到庭執行職務。
中    華    民    國    95    年    6     月    7     日
                      交通法庭審判長  法  官  許 進 國
                                      法  官  蔡 廷 宜
                                      法  官  張 道 周
上列正本證明與原本無異。
如不服本判決，應於判決送達後10日內向本院提出上訴狀（應附
繕本）。告訴人或被害人如對於本判決不服者，應具備理由請求
檢察官上訴，其上訴期間之計算係以檢察官收受判決正本之日期
為準。
中    華    民    國    95    年    6     月    7     日
                                      書記官  黃 意 雯
附記本判決論罪之法條全文
刑法第二百八十四條第二項後段
從事業務之人，因業務上之過失傷害人者，處一年以下有期徒刑
、拘役或一千元以下罰金，致重傷者，處三年以下有期徒刑、拘
役或二千元以下罰金。


司法院資訊處製作；財團法人民間司法改革基金會備份。
